智慧財產及商業法院民事判決  
109年度民專上字第17號
上  訴  人  中央醫療器材股份有限公司
法定代理人  林聖富              
訴訟代理人  呂紹凡律師   
            吳雅貞律師   
            洪珮瑜專利師       
被 上訴 人  林冠谷                                   
訴訟代理人  吳磺慶律師
上列當事人間確認未侵害專利權等事件，上訴人對於中華民國10
9年3月31日本院108年度民專訴字第48號第一審判決提起上訴，
本院於110年9月30日言詞辯論終結，判決如下：
    主  文
一、原判決關於駁回上訴人後開第二項之訴部分，暨該部分訴訟
    費用之裁判均廢棄。
二、確認上訴人公司產品（型號：T－C301、T－C303、T－C308、T－
    C309）未侵害被上訴人所有之中華民國發明第I250032號「
    一種控壓控量混和針筒裝置」專利權。
三、其餘上訴駁回。
四、第一、二審訴訟費用由被上訴人負擔二分之一，餘由上訴人
    負擔。
　　事實及理由
壹、上訴人主張略以： 
一、被上訴人係中華民國發明第I250032號「一種控壓控量混合
    針筒裝置」（下稱系爭臺灣專利，乙證1）之專利權人，專
    利權期間自民國95年3月1日起至113年4月22日止。被上訴人
    另於93年7月26日在中國申請並取得中國發明專利第1727016
    A 號專利(下稱系爭中國專利，乙證2）（以上合稱系爭二專
    利）。被上訴人於108年5月2日以律師函向上訴人表示上訴
    人之CCD針筒產品侵害系爭二專利(原證1)，另於同年5月6日
    以律師函向上訴人供應商○○企業股份有限公司（下稱○○公司
    ）聲稱上訴人委託其生產之針筒後蓋、橢圓把手、高壓針筒
    、推進頭等物品，侵害其專利權，致○○公司暫時停止為上訴
    人生產涉及專利侵權之產品(原證2)。系爭中國專利與臺灣
    專利之技術特徵相同，如一併審查，可符合訴訟經濟原則，
    且被上訴人確實曾以系爭產品侵害系爭中國專利為由，寄發
    律師函予上訴人大陸地區之經銷商上海○○醫療器械有限公司
    (原證7)，顯見上訴人產品究有無侵害系爭二專利，此法律
    上地位有不安之狀態存在，且此種不安之狀態，能以確認判
    決將之除去。是上訴人起訴請求「確認上訴人產品（型號：
    T-C301、T-C303、T-C308、T-C309，下合稱系爭產品）並無
    侵害系爭二專利權」，具有確認之利益。
二、系爭臺灣專利業經經濟部智慧財產局(下稱智慧局)110年7月
    26日(110)智專三（三）05162字第11020711200號專利舉發
    審定書為「109年10月22日之更正事項，准予更正。請求項1
    至4舉發成立，應予撤銷。」之處分（上證4，見本院卷第30
    3至318頁）。被上訴人主張系爭產品侵害系爭臺灣專利請求
    項1至4云云，即無理由，又系爭中國專利亦已遭中國國家知
    識產權局複審委員會宣告無效(上證5號)，故系爭產品亦無
    侵害系爭中國專利。
貳、被上訴人答辯： 
一、上訴人請求確認不侵害系爭中國專利部分，由於違反專利屬
    地原則，且上訴人在臺灣之訴訟，若涉及中國專利之解釋、
    無效或修正，也無從請求中國專責機構予以配合。臺灣也無
    法審理中國專利無效宣告之當否，故從制度面也難以認為有
    確認之利益。
二、系爭臺灣專利部分，雖然在二審經智慧局為舉發成立之處分
    ，相對人並未提起訴願，但上訴人於原審時，已經明確表明
    不對專利有效性提出抗辯，系爭產品落入系爭臺灣專利之專
    利權範圍，應構成侵害系爭臺灣專利之專利權。
參、原審判決駁回上訴人之訴，上訴人提起上訴，上訴聲明：⒈
    原判決廢棄。⒉確認上訴人公司產品（型號：T－C301、T－C30
    3、T－C308、T－C309）未侵害被上訴人所有之「一種控壓控
    量混和針筒裝置之專利權（臺灣註冊專利號：I250032；中
    國註冊專利號：1727016A）」⒊第一審及第二審訴訟費用由
    被上訴人負擔。被上訴人答辯聲明：⒈上訴駁回。⒉第一審及
    第二審訴訟費用由上訴人負擔。
肆、得心證之理由：
一、上訴人提起本件確認訴訟，就確認系爭產品未侵害系爭臺灣
    專利部分有確認利益，就確認系爭產品未侵害系爭中國專利
    部分無確認利益：
  ㈠按確認法律關係之訴，非原告有即受確認判決之法律上利益
    者，不得提起之，確認證書真偽或為法律關係基礎事實存否
    之訴，亦同。前項確認法律關係基礎事實存否之訴，以原告
    不能提起他訴訟者為限，民事訴訟法第247條第1項、第2項
    定有明文。所謂即受確認判決之法律上利益，係指法律關係
    之存否不明確，原告主觀上認其在法律上之地位有不安之狀
    態存在，且此種不安之狀態，能以確認判決將之除去者而言
    ，若縱經法院判決確認，亦不能除去其不安之狀態者，即難
    認有受確認判決之法律上利益。次按專利權之保護採屬地主
    義，專利權僅在獲准之國家或地區內有效，而不及於其他國
    家或地區，創作人須在各國各別申請、接受審查後，分別取
    得專利權。專利權受侵害時，專利權人應依核准國之專利法
    尋求救濟，專利權是否具有應撤銷之事由，亦應由各國之專
    利主管機關或司法機關予以判斷，他國無從越俎代庖。
  ㈡本件被上訴人於108年5月2日發律師函予上訴人，表示上訴人
    之CCD針筒產品侵害被上訴人所有之系爭二專利權(原證1)，
    另於同年5月6日以律師函向上訴人供應商○○公司聲稱，上訴
    人委託其生產之針筒後蓋、橢圓把手、高壓針筒、推進頭等
    物品，有侵害其專利權之疑慮，致○○公司暫時停止為上訴人
    生產涉及專利侵權之產品(原證2)，嗣於第二審審理期間，
    被上訴人仍以系爭產品侵害系爭臺灣專利權，業經另案一審
    判決認定成立侵權等語，持續寄發律師函予上訴人之客戶(
    上證6、7、8號，見本院卷第463-499頁)，上訴人則否認有
    侵害系爭二專利權之情事。堪認兩造間對於上訴人之系爭產
    品有無侵害系爭二專利之法律關係，確實存有爭執，致上訴
    人之法律上地位存有不安之狀態，就系爭臺灣專利部分，上
    訴人之法律上地位不安之狀態，得以本件確認判決除去之，
    故上訴人請求確認系爭產品未侵害系爭臺灣專利部分，具有
    確認之利益，符合民事訴訟法第247條之規定。至於上訴人
    請求一併確認系爭產品並未侵害系爭中國專利部分，參照前
    項說明，基於專利權保護之屬地主義，被上訴人無法就其主
    張上訴人侵害系爭中國專利之行為，直接在我國請求救濟，
    我國司法機關亦無法認定系爭中國專利是否具有應撤銷之事
    由，故上訴人法律上地位不安之狀態，無從以確認判決除去
    之，上訴人請求確認系爭產品未侵害系爭中國專利部分，不
    具有確認之利益，不符民事訴訟法第247條之規定。
二、系爭臺灣專利請求項1至4，業經舉發成立確定：
　　經查，系爭臺灣專利請求項共計10項，其中請求項1為獨立
    項，請求項2至9皆為直接或間接依附於請求項1之附屬項（
    見原審卷一第259至261頁），被上訴人主張系爭產品落入系
    爭臺灣專利請求項1至4（見原審卷一第241頁），而系爭臺
    灣專利經上訴人申請舉發，經智慧局110年7月26日(110)智
    專三（三）05162字第11020711200號處分書作成「109年10
    月22日之更正事項，准予更正。請求項1至4舉發成立，應予
    撤銷」之處分（上證4，見本院卷第303至318頁），為被上
    訴人所不爭執，被上訴人並稱其並未提起訴願（見本院卷第
    421頁），故系爭臺灣專利請求項1至4業經舉發成立而不存
    在，上訴人請求確認系爭產品未侵害系爭臺灣專利，自屬正
    當。
三、綜上所述，本件提起第二審上訴後，系爭專利請求項1至4業
    經舉發成立確定，故上訴人在第一審請求確認系爭產品（型
    號：T－C301、T－C303、T－C308、T－C309）未侵害系爭臺灣專
    利部分，為有理由；請求確認系爭產品未侵害系爭中國專利
    部分，不具有確認之利益，原審判決未及審酌系爭專利請求
    項1至4於提起第二審上訴後業經舉發成立之情事，駁回上訴
    人全部之訴，尚有未洽，上訴人請求廢棄改判，就其訴請確
    認系爭產品未侵害系爭臺灣專利部分，上訴有理由，爰將原
    審判決上開部分予以廢棄，改判如主文第二項所示。至於上
    訴人請求確認系爭產品未侵害系爭中國專利部分，原審判決
    以不具確認之利益為由，予以駁回，並無違誤，上訴人就該
    部分提起上訴，為無理由，應予駁回。
四、本件為判決之基礎已臻明確，兩造間其餘之主張及攻擊防禦
    方法，經審酌後認與本判決之結果不生影響，爰不予逐一論
    列，併此敘明。
五、據上論結，本件上訴為一部有理由，一部無理由，依智慧財
    產案件審理法第1 條，民事訴訟法第450 條、第449 條第1
    項、第79條，判決如主文。
中　　華　　民　　國　　110 　年　　10　　月　　14　　日
                          智慧財產第二庭
                            審判長法  官　汪漢卿
                                  法  官　吳俊龍
                                  法  官　彭洪英
以上正本係照原本作成。
如不服本判決，應於收受送達後20日內向本院提出上訴書狀，其
未表明上訴理由者，應於提出上訴後20日內向本院補提理由書狀
 (均須按他造當事人之人數附繕本) ，上訴時應提出委任律師或
具有律師資格之人之委任狀；委任有律師資格者，應另附具律師
資格證書及釋明委任人與受任人有民事訴訟法第466 條之1 第1
項但書或第2 項（詳附註) 所定關係之釋明文書影本。如委任律
師提起上訴者，應一併繳納上訴審裁判費。
中　　華　　民　　國　　110　 年　　10　 月　　14　　日
 　　　　　　　　　　　　　      書記官　郭宇修　
附註：
民事訴訟法第466條之1(第1項、第2項)
對於第二審判決上訴，上訴人應委任律師為訴訟代理人。但上訴
人或其法定代理人具有律師資格者，不在此限。
上訴人之配偶、三親等內之血親、二親等內之姻親，或上訴人為
法人、中央或地方機關時，其所屬專任人員具有律師資格並經法
院認為適當者，亦得為第三審訴訟代理人。